【裁判字號】    87,訴,2168
【裁判日期】    890218
【裁判案由】    常業詐欺
【裁判全文】
台灣台中地方法院刑事判決                        八十七年度訴字第二一六八號
    公  訴  人  台灣台中地方法院檢察署檢察官
    被      告  戊○○
右列被告因常業詐欺案件，經檢察官提起公訴（八十七年度偵字第三六九三號），本
院判決如左：
    主  文
戊○○無罪。
    理  由
一、公訴意旨詳如附件起訴書所載。
二、按犯罪事實應依證據認定之，無證據不得推定其犯罪事實；不能證明被告犯罪者
    ，應諭知無罪之判決，刑事訴訟法第一百五十四條、第三百零一條第一項分別定
    有明文。又認定不利於被告之事實，須依積極證據，苟積極證據不足為不利於被
    告事實之認定時，即應為有利於被告之認定，更不必有何有利之證據；認定犯罪
    事實所憑之證據，雖不以直接證據為限，間接證據亦包括在內，然而無論直接或
    間接證據，其為訴訟上之證明，須於通常一般之人均不致有所懷疑，而得確信為
    真實之程度者，始得據為有罪之認定；測謊鑑定，係依一般人在說謊時，會產生
    遲延、緊張、恐懼、不安等心理波動現象，乃以科學方法，由鑑定人利用測謊儀
    器，將受測者之上開情緒波動反應加以紀錄，用以分析判斷受測者之供述是否違
    反其內心之真意而屬虛偽不實，故測謊鑑定，倘鑑定人具備專業之知識技能，復
    基於保障緘默權而事先獲得受測者之同意，所使用之測謊儀器及其測試之問題與
    方法又具專業可靠性時，該測謊結果，如就有利之供述，經鑑定人分析判斷有不
    實之情緒波動反應，依補強性法則，雖不得作為有罪判決之惟一證據，但非無證
    據能力，仍得供裁判之佐證，其證明力如何，事實審法院有自由判斷之職權，反
    之，若其有利之供述，經鑑定並無任何虛偽供述之情緒波動反應，又無其他合法
    之積極證據足以證明該部分之犯罪事實時，即可印證其真實性，非不得為有利於
    受測者之認定，最高法院三十年上字第八一六號、四十年臺上字第八六號判例、
    八十八年度台上字第二九三六號判決亦著述甚明。
三、公訴人認被告戊○○與不詳姓名者數人共犯刑法第三百四十條之常業詐欺罪嫌，
    無非以告訴人甲○○指述依詐騙集團成員之指示，於民國八十六年十一月二十一
    日匯款新台幣（下同）二萬元至以被告名義開戶之台中市北屯郵局第○五五三一
    二─七號存簿儲金帳戶內；並有郵政儲金匯業局函送以被告名義開戶之立帳申請
    書及存提款交易明細表可證；依中華電信股份有限公司函送之電話用戶及裝機地
    址表所示，詐騙集團用以對外聯絡之000000000等多支電話，均係於八
    十六年十一月七日，以被告名義裝設在台中市○○路○段七一號房屋為其論據。
    訊據被告堅決否認有何與不詳姓名者數人共同以詐欺為常業之犯行，辯稱：伊於
    八十六年十一月間，雖有至華盛不動產公司應徵工作，該公司人員並要伊申請開
    設帳戶作為發放薪資之用，但該公司人員僅要伊負責清潔打掃工作，伊在工作三
    天後發覺有問題，即未再繼續任職，至於該公司以其名義申請電話使用，伊根本
    不知情，伊並未參與詐欺他人之財物等語，經查：
(一)、告訴人甲○○指述於八十六年十一月二十一日匯款二萬元至以被告名義開戶之
      台中市北屯郵局第○五五三一二─七號存簿儲金帳戶內之事實，固據其提出郵
      政國內匯款執據影本一件為證，並有郵政儲金匯業局於八十七年三月十六日以
      00000000─０八一號函送之交易明細表一件附卷可憑，惟告訴人於本
      院八十八年九月三日審理時，亦指稱在提出告訴前從未見過被告等語，是告訴
      人既未曾見過被告，其所為之指述，充其量僅能證明告訴人遭人詐騙二萬元而
      已，至於被告是否有參與詐騙告訴人，尚有疑問。又，曾分別於八十六年十二
      月六日、八十六年十二月八日、八十六年十二月十一日受詐欺集團成員詐騙匯
      款一萬元、二萬元、四萬元進入以被告名義開設之前揭帳戶內之證人即被害人
      乙○○、丙○○、丁○○於本院八十八年十一月十六日審理時亦均證稱：並未
      見過被告等語，是前開交易明細表，雖有被害人多人匯款之紀錄，但依上開證
      人之證詞，仍不足以證明被告有參與詐騙之事實。
(二)、本件詐騙集團用以對外聯絡之000000000等多支電話，係以被告名義
      裝設，另供被害人匯款之台中市北屯郵局第○五五三一二─七號存簿儲金帳戶
      亦係以被告名義開戶，固有中華電信股份有限公司南台中營運處於八十七年六
      月二十五日以中信南服八七字第二三一二號函送之電話用戶及裝機地址表、郵
      政儲金匯業局前揭函文函送之立帳申請書可證，惟一般詐騙集團以電話聯繫並
      指示被害人匯款至特定帳戶之詐財方式，極易被查悉該電話用戶或受款帳戶之
      所有人，故行騙者為免遭警查緝，衡情均以人頭申請電話或帳戶作為掩護，斷
      無可能以自己名義申請電話或存款帳戶作為聯絡及收受被害人匯款之用，是除
      有充分證據證明被告係實際行詐之人或主觀上與詐騙集團有犯意聯絡，亦即被
      告有犯罪之故意外，尚難僅憑被害人所據以聯絡及匯款之電話及帳戶，均係以
      被告名義申請使用，即論處被告罪行，而綜觀卷內證物及本院調查所得，就被
      告有犯罪之故意一節，顯然並無充分證據足資證明。
(三)、再者，本院審理時得被告之同意將其送法務部調查局測謊，經該局專業人員以
      控制問題法、混合問題法鑑定結果，被告關於１、系爭北屯郵局帳戶不是渠在
      使用；２、渠是遭人利用的人頭；３華盛不動產公司人員使用渠的帳戶渠並沒
      有收取報酬；４、渠沒有參與刊登廣告詐騙他人錢財等問題，經測試無情緒波
      動反應，應未說謊，有該局八十八年十二月三十一日 (八八)陸 (三)字第八八
      ０六二九三七號鑑定通知書一紙附卷可按，則依上開經被告同意由專業人員施
      測有利於被告之測謊結果，在無其他合法之積極證據，足以證明被告之犯罪事
      實下，自可印證其真實性，應得作為有利於被告之認定。
(四)、此外，復查無其他積極證據足以證明被告有公訴意旨所稱之犯行，既不能證明
      被告犯罪，依法應為無罪之諭知。
五、據上論斷，應依刑事訴訟法第三百零一條第一項，判決如主文。
中    華    民    國      八十九      年        二      月    十八    日
                                      臺灣臺中地方法院刑事第七庭
                                         法  官 劉  長  宜
右正本證明與原本無異
如不服本判決應於送達後十日內向本院提出上訴狀
                                           書記官
中    華    民    國      八十九      年          二    月     二十一   日


司法院資訊處製作；財團法人民間司法改革基金會備份。
